【裁判字號】    97,上訴,399
【裁判日期】    970408
【裁判案由】    偽造文書
【裁判全文】
臺灣高等法院臺中分院刑事判決         97年度上訴字第399號
上  訴  人  臺灣苗栗地方法院檢察署檢察官
被      告  乙○○
選任辯護人  路春鴻  律師
上列上訴人因被告偽造文書案件，不服臺灣苗栗地方法院96年度
訴字第365號，中華民國96年12月28日第一審判決（起訴案號：
臺灣苗栗地方法院檢察署94年度偵字第5028號），提起上訴，本
院判決如下：
    主  文
上訴駁回。
    理  由
一、公訴意旨略以：被告乙○○係丙○○之妯娌，疑似為隱匿其
    名下不動產，竟基於偽造文書及使公務員登載不實之犯意，
    於民國（下同）九十年六月五日，以偽造之「丙○○印」印
    章一顆，偽造如附表編號1至2所示之不動產買賣契約書與授
    權書各一份，又另偽造「丙○○」印章一顆，將該偽造印章
    及附表編號1至2所示偽造之不動產買賣契約書與授權書一併
    交付不知情之土地登記專業代理人林秀英而行使之，委由其
    於九十年八月六日前往臺中市中興地政事務所，辦理臺中市
    西屯區○○段三三六地號土地（權利範圍178/100000）、同
    段三九八五建號建物（權利範圍全部）、同段三七０二建號
    建物（權利範圍197/100000）等三筆不動產（下稱系爭不動
    產）之所有權移轉登記至丙○○名下，並經由不知情之林秀
    英，持上開偽造之「丙○○」印章，製作如附表編號3至5所
    示之土地登記申請書、土地買賣所有權移轉契約書、建築改
    良物買賣所有權移轉契約書，送交中興地政事務所承辦職員
    審核附卷而予以行使，使不知情之中興地政事務所承辦職員
    依其檢附文件及所為之申請，將上開所有權移轉之不實事項
    登載於職務上所掌之土地登記簿上，足以生損害於地政機關
    有關不動產管理之正確性及丙○○之權益，因認被告涉犯刑
    法第二百十六條、第二百十條之行使偽造私文書及同法第二
    百十四條之使公務員登載不實罪嫌。
二、按犯罪事實應依證據認定之，無證據不得認定其犯罪事實；
    且被告或共犯之自白，不得作為有罪判決之唯一證據，仍應
    調查其他必要之證據，以察其是否與事實相符。又不能證明
    被告犯罪者，應諭知無罪之判決，刑事訴訟法第一百五十四
    條第二項、第一百五十六條第二項、第三百零一條第一項分
    別定有明文。次按認定不利於被告之事實，須依積極證據，
    苟積極證據不足為不利於被告事實之認定時，即應為有利於
    被告之認定，更不必有何有利之證據；又事實之認定，應憑
    證據，如未能發現相當證據，或證據不足以證明，自不能以
    推測或擬制之方法，以為裁判基礎；至刑事訴訟法上所謂認
    定犯罪事實之積極證據，係指適合於被告犯罪事實之認定之
    積極證據而言，雖不以直接證據為限，間接證據亦包括在內
    ；然而無論直接或間接證據，其為訴訟上之證明，須於通常
    一般之人均不致有所懷疑，而得確信其為真實之程度者，始
    得據為有罪之認定，倘其證明尚未達到此一程度，而有合理
    之懷疑存在時，致使無從形成有罪之確信，根據「罪證有疑
    ，利於被告」之證據法則，即不得遽為不利被告之認定（最
    高法院三十年上字第八一六號、二十九年上字第三一０五號
    、四十年台上字第八六號及七十六年台上字第四九八六號判
    例意旨參照）；且刑事訴訟法第一百六十一條第一項規定：
    檢察官就被告犯罪事實，應負舉證責任，並指出證明之方法
    。因此，檢察官對於起訴之犯罪事實，應負提出證據及說服
    之實質舉證責任。倘其所提出之證據，不足為被告有罪之積
    極證明，或其指出證明之方法，無從說服法院以形成被告有
    罪之心證，基於無罪推定之原則，自應為被告無罪判決之諭
    知（最高法院九十二年度台上字第一二八號判例參照）。
三、本件公訴人認被告乙○○涉有偽造文書罪嫌，無非係以下列
    證據為主要論據：
（一）被告於偵查中供述：係伊出面委請林秀英辦理系爭不動產
      之所有權移轉登記，並交付辦理移轉登記時所需之丙○○
      印章，丙○○完全沒有出面；系爭不動產在辦理所有權移
      轉登記前，原即出租與第三人，辦理後仍繼續出租，迄今
      （指九十五年四月十日偵訊時）仍由伊負責出租及收取租
      金事宜，租金仍有新臺幣（下同）八千元，丙○○皆未取
      得系爭不動產之占有、使用等情（見九十四年度偵字第五
      ０二八號卷-下稱五０二八偵查卷-第二七至二八、九七頁
      ）。
（二）證人即告訴人丙○○於警詢、偵查中證述全部犯罪事實。
（三）證人林秀英於偵查中證述：係被告委任伊辦理系爭不動產
      之所有權移轉登記，辦理時伊沒有見過丙○○；擔任土地
      登記專業代理人已二十年以上，接受委任辦理所有權移轉
      登記時原則上會要求權利人、義務人皆要到場，本件係因
      被告有出示買賣契約書及授權書，並表示丙○○係其嫂子
      ，始在被告之要求下，沒有堅持丙○○要到場等情（見五
      ０二八偵查卷第九五至九八頁）。
（四）如附表編號1至5所示不動產買賣契約書、授權書、土地登
      記申請書、土地買賣所有權移轉契約書、建築改良物買賣
      所有權移轉契約書及內政部警政署刑事警察局鑑定書，足
      以佐證被告有附表編號1至5所示之偽造私文書犯行，該申
      請移轉登記手續於九十年八月七日經中興地政事務所承辦
      職員核定准予登記，亦即完成所有權移轉登記，且附表編
      號1至2與附表編號3至5之偽造丙○○印文明顯不同，顯係
      出於不同顆偽造印章所為等事實（見五０二八偵查卷附證
      物封套、第八十、八二至八四、一一三至一一四頁）。
（五）臺中市○○區○○段三三六地號之土地登記第一類謄本影
      本一紙，證明該土地自八十六年四月九日起即設有一百三
      十七萬元之最高限額抵押權，權利人為復華商業銀行，債
      務人則為被告，迄九十五年四月十三日之謄本列印日期為
      止，其上之抵押設定登記仍未塗銷（見五０二八偵查卷第
      五四頁）
（六）臺中市○○區○○段三九八五建號之建物登記第一類謄本
      影本一紙，證明該建物自八十六年四月九日起即設有一百
      三十七萬元之最高限額抵押權，權利人為復華商業銀行，
      債務人則為被告，迄九十五年四月十三日之謄本列印日期
      為止，其上之抵押設定登記仍未塗銷（見五０二八偵查卷
      第五三頁）。
四、訊據被告固坦承伊為丙○○之妯娌，將如附表編號1、2所示
    不動產買賣契約書、授權書及「丙○○」印章一顆一併交付
    不知情之林秀英，委由林秀英於九十年八月六日前往臺中市
    中興地政事務所，辦理系爭不動產之所有權移轉登記至丙○
    ○名下，並請林秀英持上開「丙○○」印章，製作如附表編
    號3至5所示土地登記申請書、土地買賣所有權移轉契約書、
    建築改良物買賣所有權移轉契約書，送交中興地政事務所等
    情，惟堅決否認有何行使偽造私文書、使公務員登載不實之
    犯意或行為，辯稱：系爭不動產買賣契約是伊與丙○○在峻
    平營造股份有限公司辦公室（以下稱峻平公司）內合意訂立
    的，買賣契約書、授權書上「丙○○印」之印文均是丙○○
    將印章交給伊蓋用，買賣契約書上「丙○○」之署名也是丙
    ○○所親簽，伊交給林秀英之另一顆「丙○○」印章也是丙
    ○○所提供，事後丙○○因無法給付價金，曾依約請領印鑑
    證明交給伊，卻又反悔不配合將系爭不動產登記還給伊等語
    。被告選任辯護人則為其辯護意旨略以：被告乙○○與告訴
    人丙○○係經合意而簽訂系爭買賣契約書，告訴人並授權被
    告乙○○代其處理系爭不動產移轉登記等事宜，公訴人僅依
    告訴人存有瑕疵的片面指述以及比對樣本不足的筆跡鑑定書
    ，即逕認系爭買賣契約書上「丙○○」的署押並非告訴人所
    親簽，並臆測被告係為隱匿名下不動產而為偽造文書的犯行
    ，實屬率斷，是其認定被告犯罪事實所依憑的證據，顯然尚
    未達使一般人均不致有所懷疑而得確信其為真實的程度，並
    有諸多合理的懷疑存在，原審因認無法證明被告確有檢察官
    所指訴偽造文書犯行，為被告無罪之諭知，認事用法，均無
    違誤，應予維持，請求駁回檢察官之上訴等語。
五、經查：
（一）證據能力部分：
    1.丙○○於九十四年十一月二十四日、九十五年十一月十五
      日偵查中所為供述（見二０四五八偵查卷第八五至八六頁
      、五０二八偵查卷第九八頁），固均屬刑事訴訟法第一百
      五十九條之一第二項所謂「被告以外之人於偵查中向檢察
      官所為之陳述」，惟對被告而言，丙○○係立於證人之地
      位陳述，亦無不得令具結之情形，應踐行證人之證據調查
      程式，檢察官卻未依法令其具結作證，依刑事訴訟法第一
      百五十八條之三規定，前開陳述均不得作為證據。
    2.卷內其餘被告以外之人於審判外之言詞或書面陳述，業經
      本院審理時予以提示並告以要旨，且各經檢察官、被告及
      辯護人表示意見，當事人已知上述證據乃傳聞證據，且迄
      言詞辯論終結前，均未主張有刑事訴訟法第一百五十九條
      第一項不得為證據之情形，是應認已同意作為證據，且經
      本院審酌後，無取得證據違法、欠缺供述之任意性或證據
      證明力顯然偏低等不適當之情形，依刑事訴訟法第一百五
      十九條之五規定，認均有證據能力，合先敘明。
    3.內政部警政署刑事警察局九十五年十二月一日刑鑑字第０
      九五０一七五三四三號鑑定書（見五０二八偵查卷第一一
      三至一一四頁），屬刑事訴訟法第二百零六條之鑑定報告
      ，依同法第一百五十九條第一項之除外規定（參照該條立
      法理由），亦得為證據。
（二）實體部分：
    1.被告係丙○○之妯娌，將如附表編號1、2所示不動產買賣
      契約書、授權書及「丙○○」印章一顆一併交付林秀英，
      委由林秀英於九十年八月六日前往臺中市中興地政事務所
      ，辦理系爭不動產之所有權移轉登記至丙○○名下，並請
      林秀英持上開「丙○○」印章，製作如附表編號3至5所示
      土地登記申請書、土地買賣所有權移轉契約書、建築改良
      物買賣所有權移轉契約書，送交中興地政事務所承辦職員
      審核附卷，使中興地政事務所承辦職員依其檢附文件及所
      為之申請，將上開所有權移轉之事項登載於職務上所掌之
      土地登記簿上等事實，為被告所不否認，與證人丙○○、
      林秀英證述之情節相符，並有系爭不動產買賣契約書、授
      權書、臺中市中興地政事務所九十五年二月二十日函檢送
      之該所九十年收件字第二七三五００號登記申請書及各項
      附件（見五０二八偵查卷第七八至九十頁）在卷可佐，均
      堪先予認定。準此，如附表編號1至5所示文書，是否均在
      丙○○不知情且未同意之情況下製作，即為本件之關鍵所
      在。
    2.檢察官上訴主張前揭內政部警政署刑事警察局鑑定結果，
      認如附表編號1所示不動產買賣契約書上「丙○○」署名
      與本件歷次警詢及偵訊筆錄上丙○○親簽之署名筆跡不相
      符，「禦」字起筆、收筆、連筆及佈局方式，均與告訴人
      在筆錄親簽之署名筆跡不相符，而審酌告訴人之教育程度
      ，前開鑑定之兩者筆跡書寫時間亦非相距甚遠，告訴人書
      寫之習慣當無可能改到起筆、收筆、連筆及佈局方式均已
      不同，認被告確有上開偽造文書等犯行等語。經查，前揭
      鑑定書固載明經該局鑑識科（印文組）使用「放大及特徵
      比對法」為鑑定，「甲（即系爭不動產買賣契約書上「丙
      ○○」署名）之『黃』字連筆、收筆方式及書寫字型均與
      乙（即本件歷次警詢及偵訊筆錄上丙○○親簽之署名）之
      『黃』不相符」、「甲之『水』字與收筆方式與乙之『水
      』字不相符」、「甲之『禦』字起筆、收筆、連筆及佈局
      方式均與乙之『禦』字不相符」，因而獲致「甲與乙不相
      符」之鑑驗結果等情（以下稱刑警局鑑定結果，見五０二
      八偵查卷第一一三至一一四頁），惟本件於偵查中檢察官
      函請刑警局鑑定並獲得如上結論以前，曾先行函請憲兵司
      令部刑事鑑識中心就「秦偉股份有限公司監察人願任同意
      書」上「丙○○」署名與丙○○等人偵訊時當庭所簽「丙
      ○○」署名筆跡是否相符為鑑定，當時憲兵司令部刑事鑑
      識中心覆稱：「送鑑比對資料僅當庭字跡，無平日字跡參
      考，可供比對資料不足，致無法比對」（見五０二八偵查
      卷第五七、六一、六二頁），由此可見檢察官所提供之筆
      跡資料，是否適合與疑似偽造之「丙○○」署名進行比對
      ，據以鑑定彼此是否相符，於不同鑑定機關之間，已有歧
      異之看法，而憲兵司令部刑事鑑識中心前揭函文檢附之「
      文書比對資料蒐集要項」中明確揭示：「蒐集檢體筆跡時
      所需留意的重點，列舉如下：一、平日字跡：（一）蒐集
      與問題文書同時期之書寫字跡，因其書寫之個性、慣性變
      異較小…。（二）忌蒐集與問題文書時間相距過大之書寫
      字跡…因該類字跡大多已脫其書寫之個性、慣性…。…二
      、當庭字跡（力求下列事項）：…（七）考慮該直寫、橫
      寫、字之大小等，需與問題文書相同。可能的話，事先準
      備好與問題文書同樣格式之紙張，並且令其在此紙上書寫
      （將問題文書的記載文字部分塗掉，再加以影印亦可）。
      （八）在紙張上書寫文字時，要分別書寫，不可讓其在一
      張紙上反覆的書寫文字。此乃因都寫在一張紙上會受到之
      前所寫文字的影響（例如參考之前所寫的文字，變更書寫
      方式）。…即便筆跡並非書寫者本人的筆跡，仍有不少案
      例，是書寫人改變了自己的筆跡習慣後書寫…」（見五０
      二八偵查卷第六二至六四頁）等有關筆跡鑑定之專業經驗
      法則，然系爭不動產買賣契約書係於九十年六月五日書立
      ，其上「丙○○」署名係直寫，檢察官提供內政部警政署
      刑事警察局比對、由丙○○親簽之署名，書寫時間均在九
      十三年九月以後，距離「問題文書」書寫之時間至少三年
      ，且其中送鑑附件3、4、6均係橫寫，附件5係在同一張紙
      上反覆書寫，對照上述專業經驗法則，以本件檢察官提供
      之資料與系爭不動產買賣契約書為筆跡鑑定，是否仍能獲
      致精確、客觀而具說服力之結論，實存有相當之疑問；又
      證人丙○○已於原審審理中自承系爭不動產買賣契約書上
      「丙○○」之署名「是我筆跡沒有錯」、「看起來是我簽
      的」、「我每次去跟乙○○請款時，我簽的名字也是這樣
      」、「我認為是我的筆跡」（見原審卷第一０四至一０六
      頁），於本院審理中竟證稱「這個筆跡不是我簽的」、「
      （檢察官問：你之前有承認該筆跡是你的？）筆跡是很像
      ，但我沒有辦法確定，我並沒有承認是我簽的」等語（見
      本院卷第三三頁），證人前後所證前後矛盾，難謂無重大
      瑕疵可指；況以，個人書寫字跡特殊之處，應以自身最為
      清楚，丙○○到庭所證既屬迥異，委無可採信，且與前揭
      鑑定結果有所齟齬，前揭鑑定書之證明力已值存疑，自難
      據為被告論罪之依據。
    3.證人丙○○雖於警詢、偵查中、原審及本院審理時一再指
      證伊未曾向被告購買系爭不動產，系爭不動產是在伊不知
      情之情況下移轉登記為伊所有等情，公訴人亦據此論斷被
      告有行使偽造文書及使公務員登載不實之犯行。惟查，系
      爭不動產係於九十年八月八日完成移轉登記，有前揭土地
      登記第一類謄本及建物登記第一類謄本各一紙可稽，依丙
      ○○於警詢及原審審理中所陳，其至遲於九十一年間接獲
      地價稅、房屋稅繳納通知單時即已知悉上情，但查未曾向
      稅捐機關表示異議或提出申訴，僅以電話向被告確認，此
      後便陸續將接獲之稅捐繳納通知單轉交被告處理（見二０
      四五八偵查卷第二十頁、原審卷第九二頁），檢察官上訴
      意旨雖認告訴人未向相關單位提出異議，僅將稅單交付被
      告處理乙節，係因彼時被告與告訴人尚未交惡且有親戚關
      係，有以致之，而被告將稅單交予被告處理，並無進一步
      之危害產生，故未向相關單位提出異議等情；然，倘若丙
      ○○全然不知系爭不動產從何而來，亦不願見系爭不動產
      登記在自己名下，豈有於事發第一時間不向稅捐機關查證
      之理？復不問明被告移轉原因或積極要求被告辦理塗銷登
      記，便將稅單交由被告繳納，形同默認或已知此一登記狀
      態之緣由？且就前述情形，核與系爭不動產買賣契約書第
      五條「關於本件不動產之各項稅款（包括房屋稅、地價稅
      、水電費等），買賣標的物甲方（即丙○○）未付清總價
      款，皆由乙方（即被告）負擔」之約定情形相符，自可令
      人合理懷疑丙○○不過是依照契約行事，實際上早已與被
      告就系爭不動產買賣移轉登記乙節達成合意。再者，觀諸
      苗栗縣頭份鎮戶政事務所九十六年八月二十八日頭鎮戶字
      第０九六０００二三三九號函所檢送之印鑑登記證明申請
      書及被告所提出、苗栗縣頭份鎮戶政事務所依前揭申請而
      核發之九十年十月二十三日戶印證字第０００六七一七號
      「丙○○」印鑑證明（見原審卷第三一、三七頁），可知
      丙○○確曾於系爭不動產完成移轉登記後三個月內之九十
      年十月二十三日向苗栗縣頭份鎮戶政事務所申請印鑑證明
      一件，後該印鑑證明由被告持有，丙○○於原審審理中卻
      無法清楚交代當時申請印鑑證明之用途（見原審卷第九七
      頁），檢察官上訴意旨雖認申請印鑑登記之原因眾多，告
      訴人無法完整記憶申請印鑑證明之用途亦屬可能，尚難以
      告訴人對此部分之記憶不清，遽對被告有利之認定云云。
      然查，告訴人於九十年二月二十六日申請印鑑證明登記，
      同年十月二十三日再次申請印鑑證明，迄至本案原審審理
      前，均未曾再申請印鑑證明，其申請印鑑證明次數前後不
      過二次，衡諸常情，豈會無法完整記憶；況告訴人於九十
      年十月二十三申請之印鑑證明，其後竟由被告持有等情，
      既與系爭不動產買賣契約書第九條「甲方於買賣登記完成
      日參個月內，如未付予乙方頭期款，則甲方需向戶政機關
      申請印鑑證明正本交予乙方，以維乙方權利」之約定相符
      ，則被告所辯：因丙○○無法給付價金，才依系爭不動產
      買賣契約書第九條之約定，請領印鑑證明交給伊，俾便日
      後辦理塗銷登記乙節，即非全屬無憑；據此而論，證人丙
      ○○可能知悉且同意系爭不動產買賣契約書之相關約定有
      以致之，亦非無可能。此外，證人陳義平、江能煒於原審
      審理時一致證述曾見聞被告與丙○○在被告住處（即峻平
      公司所在地）談論不動產買賣事宜，其中陳義平證稱：系
      爭不動產買賣契約書係伊受被告之託，自網路下載類似契
      約書，參考被告所擬草稿繕打並列印後，再依被告與丙○
      ○之意思適度修改而成的，且由談話內容得知雙方是在討
      論交易臺中房子之事等語；江能煒亦證稱：伊去被告住處
      請領工程款，正好聽到被告與丙○○在討論買賣房子之事
      ，也看到陳義平拿文件給二人，伊是等到在場之人討論完
      才結算工程款等情（見原審卷第一０九至一三０頁），所
      證情節大致相符，且核與被告所辯有關系爭不動產買賣契
      約書係其與丙○○當面簽立等重要情節相吻，信屬可採，
      而證人所述核與丙○○所稱未曾與被告談論買賣系爭不動
      產或見過系爭不動產買賣契約書乙情迥然有異，惟證人江
      能煒及陳義平當具結後所證尚符情理，其等當無甘冒偽證
      罪責而迴護被告之必要，所證亦大致相符較堪採信；併參
      酌前述客觀情事，被告所辯丙○○與其合意訂立買賣契約
      乙節，即非無據，丙○○所為指證之真實性則容有存疑，
      自難據此對被告為不利之認定。
    4.公訴人併指陳：系爭不動產於九十年間之市值應僅有六十
      至七十萬元，且設定一百多萬元之抵押權，丙○○未曾去
      看過房子，不知房屋地段及現況，不可能貿然以一百五十
      萬元之顯不合理價格向被告購買，系爭不動產買賣契約約
      定頭期款尚未付清即先行過戶，亦不合一般交易情形等語
      ，非無研究餘地。然查：被告與丙○○為妯娌關係，兩家
      原本感情甚篤，且均經營工程行，長年彼此生意往來，丙
      ○○幾乎每天晚上都到被告住處，此為丙○○證述明確之
      事實（見原審卷第九一、九四、九五、一０四、一０七頁
      ），以案發當時丙○○與被告關係之密切程度，互動之頻
      繁熱絡，若二人買賣對方名下之不動產，其情況自當有別
      於一般交易當事人因素昧平生故錙銖必較、唯恐權益受損
      之情景，其二人或係本於親誼而信任，或係出於好意，丙
      ○○願以高於市場行情之價格及較優惠、寬鬆之條件向被
      告承購系爭不動產，尚符情理，並非絕無可能。其次，系
      爭不動產雖於頭期款二十萬元付清前即已辦妥移轉登記，
      惟依系爭不動產買賣契約書第四條、第五條、第六條等約
      定內容觀之，縱使完成過戶，於總價款付清前，賣方仍保
      有占有、使用系爭不動產之權利，並負責保管辦理過戶後
      之書類文件、建物所有權狀、土地契約所有權狀等物品，
      如買方未付清總價款，亦須配合辦理塗銷登記，並非僅保
      障任何一方之權益，尚不至於有顯失公平之情形，如此自
      不能排除預先辦妥移轉登記乃雙方當事人基於特殊考量需
      求所達成共識之可能，要難以此推論系爭不動產買賣契約
      為被告一方所偽造。再者，若系爭不動產買賣契約約定之
      價金如公訴人所指高於市價四、五倍，公訴人既認丙○○
      未曾去看過房子，不知房屋地段及現況，丙○○復自陳其
      教育程度僅有國小畢業，識字不多（見原審卷第八九頁）
      ，惟證人陳義平、江能煒一致證稱見聞丙○○與被告討論
      買賣不動產之事，丙○○又於過戶後不久有請領印鑑證明
      交予被告後，疑似反悔不願付款舉動，均有如前述，凡此
      種種，本件雖不排除係被告利用丙○○對其之信賴，或丙
      ○○一時不察，才同意以高價向其購買系爭不動產之可能
      ，是不足以遽論係被告冒用丙○○之名義辦理移轉登記。
      是公訴人前開所陳，仍不足據為被告即有偽造私文書、使
      公務員登載不實等犯行之積極事證。
    5.末查，檢察官起訴書認被告犯罪之動機為「疑似為隱匿其
      名下不動產」，惟被告於案發當時究竟有何隱匿其名下不
      動產之原因或疑似原因？未據公訴人為任何說明或舉證。
      雖依系爭不動產建物、土地登記第一類謄本所示，系爭不
      動產共同設定本金最高限額一百三十七萬元之抵押權予復
      華商業銀行股份有限公司（現為元大商業銀行股份有限公
      司）（見五０二八偵查卷第五三、五四頁、原審卷第五一
      至五四頁），經原審向元大商業銀行股份有限公司函詢結
      果，被告於八十六年五月三日以系爭不動產為擔保向該銀
      行貸款之金額為一百一十四萬元，目前餘欠七十四萬元，
      自九十三年十二月至九十六年十月均正常攤還本息，並無
      給付遲延遭計收遲延利息或違約金之情況，有該銀行九十
      六年十月二十六日函暨所附放款授信案件概況表、放款交
      易往來明細表等可參（見原審卷第五七至六三頁），尚無
      從據以推測被告於九十年間即有無力償還貸款本息，而需
      將系爭不動產移轉登記於丙○○名下以免遭強制執行之情
      況。又由證人丙○○於原審審理中證稱：「我以前是他（
      指被告）每次一直催我說叫我把房子過戶還給他，就是我
      忙，我都禮拜天才有休息，禮拜天休息又沒辦法去過戶，
      本來就要過戶還給他，很久就要過戶還給他」等語（見原
      審卷第一０八頁）、於本院證稱：「被告有打電話告訴我
      說要去事務所辦理什麼證件過戶手續，我說我最近很忙，
      等我有空才來，後來我先生的群偉公司案子，不知道怎樣
      他被當成董事長、我被當成監察人，國稅局就來追討稅金
      。我先生就說那件與本件案子情形可能是一樣的，所以要
      我暫時不要過戶還給她。後來就請會計小姐幫我查稅金多
      少，小姐說我先生被冒用董事長的事情，稅金已經累積到
      一百七十多萬了，我才提出告訴，本件房子這邊的地價稅
      ，與房屋稅都交給被告去繳納了... 」等語（見本院卷第
      三七頁），於本案均一致證述被告確有要求證人前往辦理
      過戶手續乙節，卻無法指明除本件不動產外，其二人間還
      有其餘需辦理過戶手續之證據供本院查證，足徵系爭不動
      產移轉登記為丙○○所有後，被告曾屢次要求丙○○協同
      辦理返還登記，堪以認定；從而，倘被告確因有隱匿系爭
      不動產之需求而擅自過戶系爭不動產，以其與丙○○當時
      之交情，大可請求丙○○默認此一行為，協助其隱匿財產
      ，何以又完全不顧原先隱匿之需求，三番兩次請求丙○○
      欲將系爭不動產過戶返回自己名義之理？且衡諸常情，為
      隱匿財產所為不動產所有權移轉登記，多係借名性質之信
      託登記或通謀虛偽意思表示之假買賣登記，不論何者，出
      名之受託人或為虛偽意思表示之買受人，均屬明知且願配
      合委託人或出賣人辦理相關手續之人，否則委託人或出賣
      人事後另須承擔無法順利取回不動產之風險，孰敢為之？
      而以本件被告與丙○○於案發當時之密切關係，若被告有
      隱匿財產之需求，綜觀系爭不動產買賣契約書之約定，於
      付清總價款前，除辦理所有權移轉登記外，一切權利現況
      幾無異動，自亦可合理懷疑係丙○○配合被告簽訂系爭不
      動產買賣契約、提供印章辦理相關手續，以買賣之名義，
      將系爭不動產移轉登記為丙○○所有，換言之，如附表編
      號1至5所示文書，是在丙○○同意、授權之情況下製作，
      被告所為仍不該當偽造私文書或行使偽造私文書之罪名。
      至於被告設若與丙○○通謀虛偽意思表示，進而使不知情
      之地政事務所承辦職員依其檢附文件及所為之申請，將上
      開所有權移轉之不實事項登載於職務上所掌之土地登記簿
      上，是否成立使公務員登載不實之罪名，因此假設丙○○
      為共同正犯，核與本件公訴意旨則謂丙○○為不知情之被
      害人，兩者情節顯然不同，難認為同一事實，亦與本院前
      述調查之結果迥異，自無從併審認定，附此說明。
六、綜上所述，依公訴人所提出之證據及指出證明之方法，不足
    以說服本院形成確信被告有罪之心證，本件尚存有前述諸多
    合理之懷疑，可認被告並無公訴人所指犯行，揆諸前揭法律
    規定及判例意旨，被告犯罪自屬不能證明，原審因而為被告
    乙○○無罪之諭知，並無不合，檢察官上訴指摘原判決諭知
    被告無罪為不當，自無理由，應予駁回。
據上論斷，應依刑事訴訟法第368條，判決如主文。
本案經檢察官甲○○到庭執行職務。
中    華    民    國    97    年    4     月    8    日
            刑事第七庭    審判長法  官  林  榮  龍
                                法  官  江  錫  麟
                                法  官  張  惠  立
上列正本證明與原本無異。
如不服本判決應於收受送達後十日內向本院提出上訴書狀，其未
敘述上訴之理由者並得於提起上訴後十日內向本院補提理由書 (
均須按他造當事人之人數附繕本)。
                                書記官  林  育  德
中    華    民    國    97    年    4     月    8    日
附表：
┌──┬────┬───────────────────┬──────┐
│編號│文書名稱│文書內容                              │備考        │
├──┼────┼───────────────────┼──────┤
│1   │不動產買│日期載為90年6 月5 日、買賣金額載為新臺│上有「丙○○│
│    │賣契約書│幣150 萬元、買賣標的包括臺中市西屯區中│印」之印文4 │
│    │        │仁段：                                │枚、「丙○○│
│    │        │(1)336地號土地（權利範圍178/100000）   │」之署名1 枚│
│    │        │(2)3985建號建物（權利範圍全部）        │            │
│    │        │(3)3702建號建物（權利範圍197/100000）  │            │
├──┼────┼───────────────────┼──────┤
│2   │授權書  │日期載為90年6 月5 日、載有「茲授權委託│上有「丙○○│
│    │        │乙○○小姐全權代理本人，與代書辦理座落│印」之印文1 │
│    │        │於台中市西屯區之房地產，依買賣契約書所│枚          │
│    │        │有約定，辦理登記買賣、過戶等一切相關事│            │
│    │        │宜，代為全權處理」等文字              │            │
├──┼────┼───────────────────┼──────┤
│3   │土地登記│收件日期載為90年8 月6 日、權利人載為黃│上有「丙○○│
│    │申請書  │水禦、義務人載為乙○○                │」之印文3 枚│
├──┼────┼───────────────────┼──────┤
│4   │土地買賣│土地標示載為臺中市○○區○○段336 地號│上有「丙○○│
│    │所有權移│、權利範圍178/100000；承買人載為丙○○│」之印文3 枚│
│    │轉契約書│、出賣人載為乙○○                    │            │
├──┼────┼───────────────────┼──────┤
│5   │建築改良│建物標示載為臺中市○○區○○段3985建號│上有「丙○○│
│    │物買賣所│、權利範圍全部；同段3702建號、權利範圍│」之印文3 枚│
│    │有權移轉│197/100000；承買人載為丙○○、出賣人載│            │
│    │契約書  │為乙○○                              │            │
└──┴────┴───────────────────┴──────┘


司法院資訊處製作；財團法人民間司法改革基金會備份。
